---
title: "Análisis del rendimiento ofensivo y defensivo en la NBA mediante la conversión de puntos y asistencias por periodos cuatrienales en los últimos 28 años"
author: "Samuel Barreto y Leonardo Mentado"
date: "`r Sys.Date()`"
output: pdf_document
---

```{r setup, include=FALSE}
knitr::opts_chunk$set(echo = TRUE)

library(tidyverse)
library(funModeling)
library(readxl)
library(knitr)
library(gridExtra)
library(corrplot)
library(RColorBrewer)
library(tseries)
library(kableExtra)

# Lectura de base de datos
NBA <- read_excel("~/1er Semestre de Estadistica/Computacion I/Trabajo Final/An-lisis-NBA-Grupo-10/NBA G1-G10 - copia.xlsx")

# Decalracion de variables
NBA$PTS <- as.numeric(NBA$PTS)
NBA$FGM <- as.numeric(NBA$FGM)
NBA$FGA <- as.numeric(NBA$FGA)
NBA$`FG%` <- as.numeric(NBA$`FG%`)
NBA$FTM <- as.numeric(NBA$FTM)
NBA$AST <- as.numeric(NBA$AST)
NBA$DD2 <- as.numeric(NBA$DD2)
NBA$DD3 <- as.numeric(NBA$DD3)
NBA$Season <- as.numeric(NBA$Season)

# Cargar librerías
library(dplyr)

# Datos de ejemplo
NBA <- data.frame(
  Season = c("1996-1997", "1997-1998", "1998-1999", "1999-2000", 
             "2000-2001", "2001-2002", "2002-2003", "2003-2004",
             "2004-2005", "2005-2006", "2006-2007", "2007-2008",
             "2008-2009", "2009-2010", "2010-2011", "2011-2012",
             "2012-2013", "2013-2014", "2014-2015", "2015-2016",
             "2016-2017", "2017-2018", "2018-2019", "2019-2020",
             "2020-2021", "2021-2022", "2022-2023", "2023-2024"),
  otra_variable = rnorm(28)  # Variable de ejemplo
)

# Extraer el año de inicio
NBA$year_start <- as.numeric(substr(NBA$Season, 1, 4))

# Crear intervalos de 4 años
NBA$periodo <- cut(NBA$year_start,
                      breaks = seq(1996, 2024, by = 4),
                      include.lowest = TRUE,
                      right = FALSE,
                      labels = c("1996-2000", "2000-2004", "2004-2008", 
                                 "2008-2012", "2012-2016", "2016-2020", 
                                 "2020-2024"))

# Verificar el resultado
head(NBA)

# Agrupar y resumir datos
datos_agrupados <- NBA %>%
  group_by(periodo) %>%
  summarise(
    conteo = n(),
    promedio_variable = mean(otra_variable, na.rm = TRUE)
  )

print(datos_agrupados)
```

# Introducción

El rendimiento de los jugadores de la NBA ha evolucionado significativamente en las últimas décadas debido a cambios en las reglas del juego, avances en la preparación física y nuevas estrategias de juego. Este estudio busca responder como ha sido efectivo estos cambios tanto en la ofensiva como en la defensiva al momento de convertir puntos por canasta y en la realización de asistencias, comparándolo por periodos cuatrienales de los últimos 28 años, entonces nos preguntamos:

¿Cómo ha variado el rendimiento de la conversión de puntos en los últimos 28 años y que periodo cuatrienal ha obtenido mayor desempeño en conversión de canastas?

## Justificación de la Investigación
* Importancia del análisis de datos en el deporte para identificar tendencias y patrones.
* Aplicación de técnicas estadísticas y visualización de datos para entender el rendimiento de conversión y asistencias.
* Determinar para los analistas del campo, la eficiencia de los avances deportivos para la preparación de los jugadores de la NBA.
* Identificar que tan efectivo han sido los cambios en la NBA a nivel de conversiones de canasta y asistencias en los últimos 28 años.



```{r, include=FALSE}

summary(NBA$AST)

# Crear un boxplot
boxplot(NBA$AST,
        main = "Boxplot de la distribución de asistencias por temporada",
        ylab = "Valores",
        col = "lightgreen",
        border = "darkgreen")

```

## Including Plots

You can also embed plots, for example:

```{r pressure, echo=FALSE}
plot(pressure)
```

