---
title: "**Análisis del rendimiento ofensivo y defensivo en la NBA mediante la conversión
  de puntos y asistencias por periodos cuatrienales en los últimos 28 años**"
author: "Samuel Barreto 31.484.531 | Leonardo Mentado 29.850.786"
date: "`r Sys.Date()`"
output:
  pdf_document: default
  html_document:
    df_print: paged
editor_options:
  chunk_output_type: inline
---
  
``` {r setup, include=FALSE}
knitr::opts_chunk$set(echo = TRUE)

# Carga de librerías
library(tidyverse)
library(funModeling)
library(readxl)
library(knitr)
library(gridExtra)
library(corrplot)
library(RColorBrewer)
library(tseries)
library(kableExtra)
library(tinytex)
library(ggplot2)
library(dplyr)
library(tinytex)

# Lectura de base de datos
NBA <- read_excel("~/1er Semestre de Estadistica/Computacion I/Trabajo Final/An-lisis-NBA-Grupo-10/NBA G1-G10.xlsx")

# Limpieza de nombres de columnas
names(NBA) <- make.names(names(NBA))

# Declaración de variables
NBA$PTS <- as.numeric(NBA$PTS)
NBA$FG. <- as.numeric(NBA$FG.)
NBA$X3P. <- as.numeric(NBA$X3P.)
NBA$FT. <- as.numeric(NBA$FT.)
NBA$AST. <- as.numeric(NBA$AST.)
NBA$DD2 <- as.numeric(NBA$DD2)
NBA$DD3 <- as.numeric(NBA$DD3)
NBA$PTS2PT. <- as.numeric(NBA$PTS2PT.)
NBA$PTS3PT. <- as.numeric(NBA$PTS3PT.)
NBA$PTSFT. <- as.numeric(NBA$PTSFT.)
NBA$Season <- as.character(NBA$Season)

# Datos de la Variable temporada
NBA <- NBA %>%
  mutate(Años_J = as.numeric(sub("-.*", "", Season)),
         intervalo = cut(Años_J, 
                         breaks = seq(1996, 2024, by = 4), 
                         labels = c("1996-2000", "2000-2004", "2004-2008", "2008-2012", "2012-2016", "2016-2020", "2020-2024"), 
                         include.lowest = TRUE))

```
# Introducción

El rendimiento de los jugadores de la NBA ha evolucionado significativamente en las últimas décadas debido a cambios en las reglas del juego, avances en la preparación física y nuevas estrategias de juego. Este estudio busca responder como ha sido efectivo estos cambios tanto en la ofensiva como en la defensiva al momento de convertir puntos por canasta y en la realización de asistencias, comparándolo por periodos cuatrienales de los últimos 28 años, entonces nos preguntamos:
  
  ¿Cómo ha variado el rendimiento de la conversión de puntos en los últimos 28 años y que periodo cuatrienal ha obtenido mayor desempeño en conversión de canastas?
  
# Justificación de la Investigación
  
-   Es importante para el análisis de datos en el deporte para identificar tendencias y patrones.
-   Uso de técnicas estadísticas y visualización de datos para entender el rendimiento de conversión y asistencias.
-   Determinar para los analistas del campo, la eficiencia de los avances deportivos para la preparación de los jugadores de la NBA.
-   Identificar que tan efectivo han sido los cambios en la NBA a nivel de conversiones de canasta y asistencias en los últimos 28 años.

El análisis del rendimiento ofensivo y defensivo en la NBA es fundamental para entender la evolución del baloncesto moderno y cómo los jugadores y equipos han adaptado sus estrategias a lo largo del tiempo. Nos centraremos en el estudio de las métricas clave de rendimiento (puntos y asistencias) y su conversión en periodos cuatrienales (cada 4 años) durante las últimas 28 temporadas (desde 1996 hasta 2024).

# Análisis Univariante

```{r Grafico Univariante 1, fig.align='center', echo=FALSE,out.width='52%'}
# Puntos por temporada
ggplot(NBA, aes(x = PTS)) +
  geom_histogram(binwidth = 50, fill = "darkblue", color = "black") +  # Ajusta el binwidth según tus datos
  labs(title = "Distribución de Puntos", 
       x = "Puntos (PTS)", 
       y = "Frecuencia") +
  theme_minimal() +
  theme(plot.title = element_text(size = 14, face = "bold", hjust = 0.5))
```
## Rendimiento general de puntos durante 28 temporadas de la NBA
* La mayor parte de los datos se concentran en frecuencias bajas (0–50), que tiene un pico excepcional en 0 PTS, lo que sugiere una temporada atípica. Esto puede deberse a la Aparición de jugadores excepcionales, además la mayoría de las temporadas tienen frecuencias bajas, lo que resulta en un rendimiento ofensivo "equilibrado".
* El gráfico revela una distribución heterogénea, este fenómeno resalta la importancia de combinar análisis estadísticos con contexto histórico.


# Análisis Bivariante
```{r Grafico Bivariante 1, fig.align='center', echo=FALSE,out.width='70%'}
# Asistencias por Temporada
ggplot(NBA, aes(x = intervalo, y = AST., fill = intervalo)) +
  geom_boxplot(color = "darkblue") +
  labs(title = "Distribución de Asistencias por Intervalo de Temporada", x = "Intervalo de Temporada", y = "Porcentaje de Asistencias") +
  theme_minimal() +
  theme(plot.title = element_text(size = 10, face = "bold")) +
  scale_fill_brewer(palette = "PuBuGn")
```
El grafico de caja indica una fuerte presencia de datos atípicos por encima de la media en la mayoría de intervalos que pueden estar vinculados a temporadas históricas contando con un promedio de 642 asistencia por temporada,  como también la introducción del "hand-checking" en 2004. Logrando resaltar la evolución de las asistencias en la NBA, reflejando cambios en estrategias, reglas y roles de los jugadores.

```{r Grafico Bivariante 2,fig.align='center', echo=FALSE, out.width='65%'}
# Total de tiros realizados encestados
ggplot(NBA, aes(x = intervalo, y = FG., fill = intervalo)) +
  geom_boxplot(color = "darkblue") +
  labs(title = "Distribución de Porcentaje de Tiros por Intervalo de Temporada", x = "Intervalo de Temporada", y = "Porcentaje de Tiros de Campo") +
  theme_minimal() +
  theme(plot.title = element_text(size = 10, face = "bold")) +
  scale_fill_brewer(palette="PuBuGn")
```
## Equilibrio en el porcentaje de tiros anotados
Los valores de tiros de campo porcentual cubren hasta el 100%, lo que indica que el gráfico incluye datos de jugadores individuales y equipos con una amplia gama de eficiencia, también podemos observar qua en todos los intervalos el FG% esta entre 40% y 50%, además se odservan valores atipicos que indican tendencias en la eficiencia ofensiva y tiene una distribución simétrica, por lo que la media y la mediana serán similares.


```{r Grafico Bivariante 3, echo=FALSE, fig.align='center', out.width='80%', fig.width=8, results='hide'}
# Dispersión promedio de puntos por triple
ggplot(NBA, aes(x = intervalo, y = X3P., fill = intervalo)) +
  geom_boxplot(color = "darkblue") +
  labs(title = "Distribución de Dobles-Triples por Intervalo de Temporada", x = "Intervalo de Temporada", y = "Total de Dobles-Triples") +
  theme_minimal() +
  theme(plot.title = element_text(size = 10, face = "bold")) + scale_fill_brewer(palette="Blues")
```

El gráfico sugiere que la versatilidad de los jugadores (medida en DD3) ha variado significativamente a lo largo del tiempo, con picos que podrían corresponder a jugadores excepcionales. Por otras parte muestra un aumento progresivo en el promedio total de dobles-triples, podría reflejar un mayor énfasis en la versatilidad de los jugadores con el paso de las temporadas.

```{r Grafico Bivariante 4, echo=FALSE, fig.align='center', out.width='80%', fig.width=8, results='hide'}
# Dispersión promedio de puntos por tiro libre
ggplot(NBA, aes(x = intervalo, y = FT., fill = intervalo)) +
  geom_boxplot(color = "darkblue") +
  labs(title = "Distribución de Porcentaje de Tiros Libres por Intervalo de Temporada", x = "Intervalo de Temporada", y = "Porcentaje de Tiros Libres") +
  theme_minimal() +
  theme(plot.title = element_text(size = 10, face = "bold")) + scale_fill_brewer(palette="BuPu")
```

## Equilibrio en el porcentaje de tiros libre
Aquí podemos observar claramente los porcentajes de tiros libres que oscilan entre 70% y 80%, esto quiere decir que hay una distribución normal, porque la mayoría de FT% esta alrededor de la media en 75%, pero hay ciertos valores atípicos que se encuentran por debajo de la media durante los 7 intervalos, indicando que siempre ha habido equipos y jugadores que no destacan en tiros libres. Esto permite analizar cómo ha evolucionado el FT% a lo largo del tiempo.


```{r Graficos Bivariante 5 Y 6, fig.align='center', echo=FALSE,out.width='70%'}

# Total de DD3 por periodo
g1 <- ggplot(NBA, aes(x = intervalo, y = DD3, color = intervalo)) +
  geom_point(stat = "identity") +
  labs(title = "Distribución de Dobles-Triples por Intervalo de Temporada", x = "Intervalo de Temporada", y = "Total de DD3") +
  theme_minimal() +
  theme(plot.title = element_text(size = 10, face = "bold"))

# Total de DD2 por periodo
g2 <- ggplot(NBA, aes(x = intervalo, y = DD2, color = intervalo)) +
  geom_point(stat = "identity") +
  labs(title = "Distribución de Dobles-Dobles por Intervalo de Temporada", x = "Intervalo de Temporada", y = "Total de DD2") +
  theme_minimal() +
  theme(plot.title = element_text(size = 10, face = "bold"))
grid.arrange(g2, g1, nrow = 2)
```
## Estudio gráfico de DD2 y DD3 por intervalo de temporada 
* En la distribución de DD2 el suguiere que, espacio adicional creado por los tiradores de tres puntos en realidad conduce a más intentos de bandejas y a un mayor porcentaje de tiros de dos puntos, por ende se logra observar que a lo largo de todos los intervalos de temporadas, el total de DD2 se mantiene cerca de 60.
* Por otro lado los picos en DD3 que corresponden a temporadas destacadas (2016-2024) que cuentan con jugadores sobresalientes, proporcionando un aumento significativo en triples-dobles podría deberse a un mayor ritmo de juego y posesiones por partido.

# Gráficos de barras
```{r Grafico Bivariante 7, echo=FALSE, fig.align='center', fig.width=8, out.width='80%'}
# Promedio de puntos por doble
ggplot(NBA, aes(x = intervalo, y = PTS2PT., fill = intervalo)) +
  geom_bar(stat = "identity") +
  labs(title = "Distribución de Puntos de Dobles-Dobles por Intervalo de Temporada", x = "Intervalo de Temporada", y = "Puntos por DD2") +
  theme_minimal() +
  theme(plot.title = element_text(size = 10, face = "bold")) + scale_fill_brewer(palette="PuBu")
```

Los valores en el eje Y (1e+05 = 100,000) representan los puntos acumulados en dobles-dobles acumulado por múltiples jugadores por intervalo de temporada, aparte se observa una clara disminución en el transcurso de las temporadas, que se relaciona a un cambio en el estilo de juego. En el periodo (1996-2000) Dominaban los jugadores con dobles-dobles más consistentes a diferencia del periodo (2020-2024).

```{r Grafico Bivariante 8, echo=FALSE, fig.align='center', fig.width=8, out.width='80%'}
# Puntos por tripleggplot
ggplot(NBA, aes(x = intervalo, y = PTS3PT., fill = intervalo)) +
  geom_bar(stat = "identity") +
  labs(title = "Distribución de Puntos de Dobles-Triples por Intervalo de Temporada", x = "Intervalo de Temporada", y = "Puntos por DD3") + 
  theme_minimal() +
  theme(plot.title = element_text(size = 10, face = "bold")) + scale_fill_brewer(palette="PuBu")
```

En la NBA, un jugador normalmente contribuye con 10–30 puntos triple-doble por partido, por lo que 60,000 puntos por intervalo implicarían un volumen muy alto que se refiere al puntaje acumulado para múltiples jugadores, aparte se puede ver un aumento progresivo en los puntos por DD3, que refleja un mayor énfasis en la versatilidad de los jugadores. Durante el periodo (2016-2020) se notan valores muy altos, esto a causa de Russell Westbrook, quien promedió triples-dobles completos durante esas temporadas.

```{r Grafico Bivariante 9, echo=FALSE, fig.align='center', fig.width=8, out.width='80%'}
# Puntos por tiro libre
ggplot(NBA, aes(x = intervalo, y = PTSFT., fill = intervalo)) +
geom_bar(stat = "identity") +
  labs(title = "Distribución de Puntos por Tiros Libres en Intervalo de Temporada", x = "Intervalo de Temporada", y = "Puntos por Tiros Libres") +
  theme_minimal() +
  theme(plot.title = element_text(size = 10, face = "bold")) + scale_fill_brewer(palette="PuBu")
```

El grafico representa una disminución de puntos a lo largo de las temporadas, que puede deberse a jugadores con más faltas cometidas, menos énfasis en tiros de campo o triples. Los PTSFT pueden correlacionarse con métricas como porcentaje de tiros libres (FT%), durante la temporada (2021-2022), la NBA implementó cambios en las reglas para reducir las faltas ofensivas intencionales, lo que conllevo a la disminución en el número de tiros libres.

# Conclusiones
* En la NBA se han implementado una serie de nuevos reglamentos y técnicas de entrenamiento, con la finalidad de buscar una mejor afinidad al momento de realizar los juegos de Basquetbol, donde estos tipos de cambio han tenido impacto en los juegos del mismo, mejorando tanto los métodos defensivos como ofensivos de los jugadores, bien sea para obtener un mejor rendimiento o en algunos casos un peor rendimiento.
* Algunas épocas están enmarcadas por una serie de estrellas Basquetbolistas que por su talento y hazaña ha ayudado que sus periodos de tiempo aumentaran en buenas medidas sus registros y gráficas.